【裁判字號】    90,重上,187
【裁判日期】    901030
【裁判案由】    侵權行為損害賠償
【裁判全文】
台灣高等法院民事判決  九十年度重上字第一八七號
      上  訴  人
      即新訴原告  乙○○
      新訴被告    甲○○
右當事人間因侵權行為損害賠償事件，上訴人對於中華民國八十七年十二月十五日臺
灣臺北地方法院八十五年度重附民字第八六號判決，提起上訴，及為訴之變更，經本
院刑事庭移送前來，本院判決如左：
    主    文
原判決關於駁回上訴人乙○○後開第二項之訴及該部分假執行之聲請均廢棄。
右廢棄部分，被上訴人甲○○應給付上訴人乙○○新台幣仟玖佰陸拾萬元，及自民
國八十五年七月二日起，至清償日止，按年利率百分之五計算之利息。
新訴被告甲○○應給付嚴傳盛新台幣壹仟肆佰萬元，及自民國八十五年七月二日起，
至清償日止，按年利率百分之五計算之利息，並由新訴原告乙○○代位受領。
第一審（關於被上訴人甲○○部分）、第二審（含新訴部分）訴訟費用均由被上訴人
負擔。
本判決第二項、第三項於上訴人乙○○分別以新台幣壹仟萬元、佰萬元之現金或同
面額之台灣省合作金庫西屯分庫無記名可轉讓定期存單供擔保後，得假執行。
    事實及理由
甲、程序方面：
一、被上訴人甲○○受合法通知，未於言詞辯論期日到場，核無民事訴訟法第三百八
    十六條所列各款情形，此部分爰依上訴人乙○○之聲請，由其一造辯論而為判決
    ，合先敘明。
二、按附帶民事訴訟經移送或發回，發交於民事庭後，適用民事訴訟法、刑事訴訟法
    第四百九十條後段定有明文，又按訴之變更或追加，非經他造同意，不得為之。
    但請求之基礎事實同一者，不在此限，民事訴訟法第四百四十六條第一項但書、
    第二百五十五條第一項第二款分別定有明文。本件上訴人原起訴備位請求被上訴
    人應與羅國雄、林大寓、王連芳應連帶給付上訴人新台幣（以下同）三千九百六
    十萬元，並應連帶給付嚴傳盛一千四百萬元，再由嚴傳盛給付上訴人一千四百萬
    元，暨均自起訴狀繕本送達翌日起至清償日止，按年利率百分之五計算之利息，
    嗣於本院時聲明請求：廢棄原判決；廢棄部分，被上訴人甲○○應給付上訴人乙
    ○○三千九百六十萬元，並應給付嚴傳盛一千四百萬元及均自民國（下同）八十
    五年七月二日起，至清償日止，按年利率百分之五計算之利息；其中給付嚴傳盛
    部分並由上訴人乙○○代位受領。其於原審基於侵權行為法律關係，請求甲○○
    給付嚴傳盛，另基於借貸法律關，請求嚴傳盛（列為被告）給付自己，此與其在
    本院聲明係基於代位權及自己之請求權，原屬不同之聲明，其聲明自為變更，惟
    因上訴人就嚴傳盛敗訴部分並未上訴，是嚴傳盛部分，應已確定，上訴人於附帶
    民事訴訟移送民事庭後，在本院訴之聲明為代位嚴傳盛請求甲○○給付，前後基
    礎事實相同，應屬訴之變更，依前揭說明，其自得為訴之變更追加，且此代位變
    更部分，係以撤回原訴而以新訴代之，本院即無庸就原訴為判決，而應就其代位
    嚴傳盛變更之新訴為裁判。另上訴人就利息部分則為訴之擴張、追加，但因其起
    訴之基礎事實均係以被上訴人侵害嚴傳盛及上訴人財產權之侵權行為而請求，其
    基礎事實同一，且對被上訴人之攻防方法均無影響，依前揭說明，自無庸被上訴
    人同意而應准許。
乙、實體方面：
一、本件上訴人即新訴被告乙○○（下稱乙○○）主張：
  (一)被上訴人即新訴被告甲○○（下稱甲○○）於八十三年三月下旬，與羅國雄、林
    大寓、何政賢（已歿）、王連芳等人共同意圖為自己不法之所有，共謀以王連芳
    坐落嘉義縣中埔鄉○○段司公部小段一八七、一八七之一、一八七之二、一八六
    之五、一八六之六、一八六之一八、一八六之二○、一一七之三、一一七之十五
    、一一七之一四、一一七之二八、一一七之三九、一一七之四四地號等十三筆土
    地，設局詐騙土地買賣定金，由何政賢透露王連芳欲售土地之訊息予嚴傳盛、伊
    二人知曉，並且表示該地已有巨東建設綜合集團（下稱巨東建設公司）土地開發
    部執行董事羅國雄看中欲興建國宅出售，何政賢遂邀集林大寓、嚴傳盛、伊及甲
    ○○至台北市○○○路○段一六六號三樓巨東建設公司與羅國雄洽談，甲○○佯
    做不知情予以配合，羅某當場佯示非常中意該地，該公司欲購下興建國宅或飯店
    ，並出價欲以每坪十八萬五千元收購，嚴傳盛告以該地係工業用地，無法以建地
    利用，羅某答以嘉義縣議會議長是自己人，將來有辦法可變更地目；八十三年四
    月一日何政賢復偕嚴傳盛、伊及甲○○親自現地查勘，並與王連芳親自洽談買賣
    條件及付款方式，同年月五日王連芳透過何政賢回覆謂若不另支付佣金，可以每
    坪十六萬六千元出售，惟需先支付土地總價格即八億三千零四十九萬八千元之百
    分之三十充作定金，計二億四千九百萬元，支付方式為百分之五十現金，百分之
    五十可開票；且須於四月七日預付一億元，四月九日付二千萬元，四月十三日付
    一億二千九百萬元。何政賢即慫恿嚴傳盛、伊、被上訴人（甲○○佯作不知情予
    以配合），稱既無仲介費用可賺取，而此間復有每坪約二萬元之價差，何不集資
    購下後再行轉售予羅國雄，可賺取約九千萬元之利潤，遂商議由伊、嚴傳盛分別
    出資百分之三十三，何政賢、甲○○共同出資百分之三十四，並傳真予羅國雄稱
    願以每坪十八萬五千元出售，羅國雄隨即佯示同意，並約定同年四月七日下午二
    時在台北簽約，致伊誤信為真，遂決議定金部分由嚴傳盛與伊各出資三千九百六
    十萬元，於八十三年四月六日由甲○○具名與王連芳等於嘉義縣中埔鄉○○路○
    段四一九號王連芳住處簽訂不動產買賣契約，伊當場開具台中區中小企業銀行豐
    原分行為付款人、帳號一七六六六號、票載日期為八十三年四月七日、面額三千
    三百萬元及票載日期為八十三年四月九日、票號0000000號、面額六百六
    十萬元支票各乙紙，由王連芳兌領。翌日（七日）伊及嚴傳盛等欲透過林大寓找
    羅國雄出面另簽買賣合約，因嚴傳盛應付定金三千九百六十萬元僅支付一千八百
    六十萬元，遂由林大寓推拖謂羅某不在國內，以致嚴傳盛另開具之八十三年四月
    十三日之面額二千一百萬元之支票（其中一千四百萬元因嚴傳盛稱資金不足，另
    向伊借得），又遭王連芳具領。待八十三年四月十四日連絡上羅國雄，羅某隨即
    藉稱嘉義縣議長因案被起訴，有關變更地目乙節可能短期無法實現，故購買之計
    畫須延後，乃拒絕買受，遂令伊及其他三人無力續支付後續土地款，王連芳則以
    若不能續付尾款，即須解除買賣契約，否則尾款所開具之支票要由黑道兄弟出面
    索討，渠四人迫於無奈，只得與王連芳解約，王連芳當場將渠四人尚須支付之定
    金一億二千六百萬元支票部分撕毀，然沒收渠已支付之定金部分再予朋分，伊計
    被詐騙三千九百六十萬元，並因嚴傳盛借款一千四百萬元，共計損失五千三百六
    十萬元。
  (二)前揭事實，伊與嚴傳盛於台北市調查處及偵查中證述均相符，而王連芳確有收到
    定金一億二千萬元（其中包含乙○○及嚴傳盛處各受領三千九百六十萬元），且
    迄未歸還前揭款項予伊及嚴傳盛等情，亦為王連芳所不爭，僅辯稱係返還予甲○
    ○，此均據王連芳於八十七年十一月三十日於另案（即台北地方法院八十四年度
    易字第六九七八號、八十五年度易字第五０八八號刑事案件）審理時自承無訛在
    卷，參以本院刑事庭認定：「八十三年三月下旬（起訴書誤載為四月間），羅國
    雄復與林大寓、何政賢（已歿）、王連芳、甲○○（未據起訴）等人共同意圖為
    自己不法之所有，其中羅國雄、林大寓、王連芳並基於概括犯意，共謀以王連芳
    坐落嘉義縣中埔鄉○○段司公部：：：地號等十三筆土地，設局詐騙土地買賣定
    金，：：：至甲○○之不起訴處分，參諸第十二案理由（八）所述，無拘束力，
    合此敘明。」可資佐證，益證甲○○與王連芳等確屬詐欺共犯，不起訴處分書之
    認事用法，顯屬違誤。則甲○○參與詐欺犯行，應負侵權行為損害賠償責任。
  (三)本件嚴傳盛就本件土地買賣定金亦受有三千九百六十萬元損失，其中一千四百萬
    元係向伊所調借，此有嚴傳盛開立予伊，後仍退票之本票二紙在卷可資佐證，本
    件嚴傳盛僅於偵查中到庭指訴二次，及於台灣嘉義地方法院八十三年度重訴字第
    二二號伊訴請王連芳返還定金之民事事件中到庭指證而已，此外於刑事第一、二
    審中，即未曾出庭為任何陳述，更遑論提起刑事附帶民事訴訟或以任何方式請求
    民事賠償，足證嚴傳盛怠於向甲○○行使侵權行為賠償請求權甚明，伊自得代位
    嚴傳盛行使其對甲○○之權利，請求甲○○給付一千四百萬元及法定利息予嚴傳
    盛，並由伊代位受領。
二、甲○○經合法通知，惟並未提出任何書狀為聲明或陳述。
三、原審判決以：甲○○並非臺灣臺北地方法院八十四年度易字第六九七八號刑事案
    件中被害人乙○○一案之被告，而駁回上訴人之訴，上訴人不服提起上訴，上訴
    聲明：(一)原判決廢棄。(二)右廢棄部分，甲○○應給付乙○○三千九百六十萬元，
    並應給付嚴傳盛一千四百萬元，及均自八十五年七月二日起，至清償日止，按年
    利率百分之五計算之利息。其中給付嚴傳盛部分並由乙○○代位受領。
四、上訴人主張之事實，業據其於調查處、歷次偵審時指述明確外，復經嚴傳盛於台
    北市調查處及偵查中證述明確，二人所述情節相符，而王連芳確有收到定金一億
    二千萬元，且於解約後係返還予甲○○，均據王連芳於八十七年十一月三十日於
    另案（即台北地方法院八十四年度易字第六九七八號、八十五年度易字第五０八
    八號刑事案件）審理時自承無訛在卷。又甲○○就其事實上出資之金額多寡及取
    回價金時乙○○是否在場等情，所述不一，其於台灣台中地方法院檢察署八十八
    年度偵字第一七二五六號案時稱：其出資九百多萬元，係其於簽約時開支票予地
    主王先生；嗣改稱係因由何政賢簽發支票予地主，因何政賢欠其款項而抵銷，其
    實際給付何政賢八百多萬元；解約後地主拿一億二千萬元還其等四人，何政賢與
    其前去，何政賢後來扣其欠何政賢之款項後，給其三百多萬元，乙○○及嚴傳盛
    係自己去拿回出資款項等語（見該偵查卷第十四頁至第二十頁），惟其於台灣台
    中地方法院檢察署八十九年度偵續字第七十九號案中又稱：其簽發六百萬元支票
    予何政賢，因其出資款已由何政賢發票交付地主王先生，另三百萬元因其與何政
    賢有債務關係而抵銷；王連芳確實有返還價金予其等四人，當時乙○○等人均在
    場，何政賢還其三百多萬元，因其與何政賢間尚有股票糾紛；嗣就檢察官追問當
    時大家有無拿到錢時，竟改稱忘記了等語（見該偵續字卷第二十二頁背面），與
    其前之所述有異，且與王連芳稱價金係返還甲○○等迥然不同，此業據本院調閱
    前揭偵查卷查明在案。查：買賣契約係甲○○與王連芳簽訂，甲○○若確有出資
    購買，就其實際出資額多寡，自應知之甚詳，然其先則稱其出資九百餘萬元，再
    稱係八百多萬元，且於四月六日出資時何政賢尚欠其三百萬元而以出資額抵銷，
    於四月十四日取回資金時，就其部分理應取回九百萬元，然其竟僅取回三百餘萬
    元，在在顯示其出資為偽。再者，解約時王連芳返還價金，就投資者言，為減少
    損失，當無不積極取回之理，而甲○○係與乙○○等共同投資，解約當亦應與乙
    ○○等共同為之，取回價金時上訴人是否均在場，應記憶深刻，其竟前後所述不
    一，再參以乙○○及嚴傳盛均未取回出資款，且依甲○○所述，其出資九百萬元
    亦僅由何政賢交付三百餘萬元，在在堪見甲○○稱其與何政賢已全數取回已付價
    金者為虛偽。而甲○○與羅國雄等共犯詐欺詐騙乙○○等，業據本院刑事庭以八
    十八年度上易字第二一一七號刑事判決認定在案，有本院八十八年度上易字第二
    一一七號刑事判決書為證，且甲○○復不到場爭執，是乙○○之主張，自堪信為
    真實。
五、按因犯罪而受損害之人，於刑事訴訟程序得附帶提起民事訴訟，對於被告及依民
    法負賠償責任之人，請求回復其損害，刑事訴訟法第四百八十七條第一項定有明
    文。次按因故意或過失，不法侵害他人之權利者，負損害賠償責任，又數人共同
    不法侵害他人之權利者，連帶負損害賠償責任，民法第一百八十四條第一項第一
    百八十五條第一項分別定有明文。再按負損害賠償責任者，除法律另有規定或契
    約另有訂定外，應回復他方損害發生前之原狀；因回復原狀而應給付金錢者，自
    損害發生時起，加給利息，民法第二百十三條第一、二項亦有明文規定。本件甲
    ○○與羅國雄、王連芳等人共同詐欺侵害乙○○及訴外人嚴傳盛之財產，均係故
    意不法侵害他人財產權利，依前開規定，對乙○○及訴外人嚴傳盛因而所受之損
    害，應負連帶賠償責任，且甲○○應以金錢賠償乙○○及嚴傳盛之損害，乙○○
    自得請求甲○○自受損害時起加給法定利息。而嚴傳盛同因甲○○之侵權行為受
    有損害，自亦有權請求甲○○給付自受損害時加計法定利息，是乙○○此之請求
    ，即有理由。
六、末按債務人怠於行使其權利時，債權人因保全債權，得以自己之名義，行使其權
    利，民法第二百四十二條定有明文。本件乙○○主張嚴傳盛就本件土地買賣定金
    亦受有三千九百六十萬元損失，其中一千四百萬元係向乙○○所調借，且嚴傳盛
    僅於偵查中到庭指訴二次，及於台灣嘉義地方法院八十三年度重訴字第二二號伊
    訴請王連芳返還定金之民事事件中到庭指證而已，此外於刑事第一、二審中，即
    未曾出庭為任何陳述，更遑論提起刑事附帶民事訴訟或以任何方式請求民事賠償
    ，足證嚴傳盛怠於向甲○○行使侵權行為賠償請求權等事實，業據提出嚴傳盛簽
    發嗣已退票之本票二紙在卷可資佐證，而嚴傳盛迄今並未對甲○○及王連芳等人
    提出損害賠償請求，是乙○○主張嚴傳盛怠於行使權利，洵屬有據。
七、從而，乙○○依侵權行為及代位權之法律關係，請求甲○○給付三千九百六十萬
    元，並應給付嚴傳盛一千四百萬元，暨均自八十五年七月二日起至清償日止，按
    年利率百分之五計算之利息；其中給付嚴傳盛部分由上訴人代位受領，均有理由
    ，而應予准許。原審就乙○○請求甲○○給付三千九百六十萬元本息部分為乙○
    ○敗訴判決，並駁回其假執行之聲請，尚有未洽，上訴意旨，就此部分求予廢棄
    改判，為有理由，爰由本院予以廢棄改判如主文第二項所示。至乙○○於本院所
    為之新訴請求，亦有理由，爰判決如主文第三項所示。又乙○○陳明願供擔保宣
    告准假執行，經核並無不合，爰分別酌定如主文第四項所示之相當擔保金額准許
    之。
八、據上論結，本件上訴人之上訴及變更之新訴均為有理由，依民事訴訟法第四百五
    十條、第七十八條，第四百六十三條、第三百八十五條第一項前段、第三百九十
    條第二項判決如主文。
中      華      民      國    九十      年      十      月    三十      日
                              民事第十六庭
                                  審判長法  官  阮  富  枝
                                        法  官  闕  銘  富
                                        法  官  周  美  月
右正本係照原本作成。
被上訴人如不服本判決，應於收受送達後二十日內向本院提出上訴書狀，其未表明上
訴理由者，應於提出上訴後二十日內向本院補提理由書狀（均須按他造當事人之人數
附繕本）上訴時應提出委任律師或具有律師資格之人之委任狀；委任有律師資格者，
另應附具律師及格證書及釋明委任人與受任人有民事訴訟法第四百六十六條之一第一
項但書或第二項（詳附註）所定關係之釋明文書影本。
中      華      民      國    九十      年      十      月    三十一    日
                                        書記官  陳  啟  文
附註：
民事訴訟法第四百六十六條之一（第一項、第二項）：
對於第二審判決上訴，上訴人應委任律師為訴訟代理人。但上訴人或其法定代理人具
有律師資格者，不在此限。
上訴人之配偶、三親等內之血親、二親等內之姻親，或上訴人為法人、中央或地方機
關時，其所屬專任人員具有律師資格並經法院認為適當者，亦得為第三審訴訟代理人
。


司法院資訊處製作；財團法人民間司法改革基金會備份。
